---
title: "Delineamento Experimental"
author:
  - name: Prof. Dr. Juliano Bortolini
    email: profjulianobortolini@gmail.com
    url: http://www.julianobortolini.com.br
    affiliations:
      - name: Universidade Federal de Mato Grosso
format:
  html:
    embed-resources: true
engine: knitr
---

*Doutorado em Medicina Veterinária - UFMT*



### Lista de exercícios Unidade 1


```{r}
#| include: false

# Pacotes
library(openxlsx)



```


1. Identifique: fatores, tratamentos, número de repetições, parcela ou tipo de parcela, número de parcelas, bloco, número de repetições, variável resposta, presença de bordadura e delineamento. Apresente também o croqui do experimento.

a.  Um pesquisador pretende avaliar o comportamento produtivo de diferentes cultivares de milho para produção de forragem, com vista a sua utilização na alimentação animal. Foi avaliado cinco cultivares ($A$, $B$, $C$, $D$ e $E$), sendo que cada cultivar foi repetido por seis vezes. A parcela experimental foi constituída por cinco linhas de seis ($6$) metros de comprimento, espaçadas de um metro entre si; como área útil de avaliação foi considerada as três linhas centrais, eliminando-se $50$ centímetros em ambas as extremidades. Após a germinação e feito o desbaste foram deixadas cinco plantas por metro linear. Foram medidos a produção de grãos, produção de matéria verde e de matéria seca, e teores de macro e micro nutrientes.


b. Um pesquisador tem interesse em avaliar se misturas de proteína e de carboidrato forem adicionadas em uma ração, se esta vai melhorar sua qualidade. A pesquisa foi realizada em uma granja de aves poedeiras, sendo que as aves escolhidas pertenciam a uma mesma faixa de idade e peso. Cada amostra da ração foi servida a grupos de cinco aves, e os avaliadores pesavam as aves antes de iniciar o fornecimento da ração e depois ao final do experimento. Os tipos de misturas elaboradas foram: $i.$ ração comum, $ii.$ ração comum $+$ carboidrato, $iii.$ ração comum $+$ proteína e $iv.$ ração comum $+$ carboidrato $+$ proteína.


c. Um pesquisador pretende estudar o efeito que a aplicação de cloreto de cálcio pode provocar nas características físico-químicas durante o armazenamento de uvas para consumo {\it in natura}. Foram preparadas soluções de $CaCl_2$ nas concentrações de $0, 1, 2, 3$ e $4\%$. Foram escolhidos aleatoriamente $120$ cachos de uvas de um conjunto uniforme, previamente colhidos e limpos de qualquer injúria. Cada repetição foi constituída por quatro cachos e cada tratamento foi repetido por seis vezes. Algumas das características avaliadas foram: perda de peso, teores de sólidos solúveis, acidez titulável, açúcares e vitamina $C$.


d. Um pesquisador tem interesse avaliar se a utilização de determinados medicamentos podem afetar o nível de colesterol no sangue de ratos (cobaias experimentais). Cada animal foi tratado com três medicamentos ($A$, $B$ e $C$), com suficiente tempo entre as aplicações para que o efeito residual de cada medicamento desaparecesse. Os medicamentos foram aplicados em $20$ animais distintos.


2. Marque **verdadeiro (V) ou falso (F)**:

a. O DIC é indicado quando as unidades experimentais são homogêneas, pois a variabilidade dentro dos tratamentos é reduzida.  
   <!-- **(V)**   -->

b. O DIC não requer aleatorização, pois a distribuição dos tratamentos nas unidades experimentais é feita de maneira fixa.  
   <!-- **(F)**   -->

c. O número de repetições no DIC pode ser diferente entre tratamentos, mas o ideal é manter o mesmo número para garantir equilíbrio na análise.  
   <!-- **(V)**   -->

d. O DIC é mais eficiente em condições de campo do que em laboratórios, pois a variabilidade ambiental não afeta os resultados.  
   <!-- **(F)**   -->

e. Em experimentos com animais, plantas ou amostras biológicas, a homogeneidade das unidades experimentais é um fator importante para a escolha do DIC.  
   <!-- **(V)**   -->

f. O DIC é recomendado quando há fatores adicionais de variação conhecidos, como blocos ou covariáveis.  
   <!-- **(F)**   -->

g. O principal critério para usar o DIC é garantir que todas as unidades experimentais tenham a mesma probabilidade de receber qualquer tratamento.  
   <!-- **(V)**   -->

h. No DIC, os tratamentos precisam ser distribuídos sistematicamente nas unidades experimentais, sem sorteio ou randomização.  
   <!-- **(F)**   -->

i. O DIC é amplamente utilizado em experimentos laboratoriais, estufas e casas de vegetação, onde as condições ambientais são mais controladas.  
   <!-- **(V)**   -->

j. Para evitar a influência de fatores externos, o DIC deve ser sempre utilizado em condições de campo ao invés de laboratório.  
   <!-- **(F)**   -->

k. A análise estatística do DIC baseia-se na **Análise de Variância (ANOVA)** de um fator.  
   <!-- **(V)**   -->

l. No DIC, a variabilidade dentro dos tratamentos não influencia a significância estatística dos resultados.  
   <!-- **(F)**   -->

m. A hipótese nula na ANOVA para o DIC assume que **não há diferença** entre os efeitos dos tratamentos.  
   <!-- **(V)**   -->

n. A principal suposição do DIC é que os erros sejam **dependentes** e tenham variância diferente entre os tratamentos.  
   <!-- **(F)**   -->

o. A distribuição dos resíduos no DIC deve ser aproximadamente **normal** e homogênea para que a ANOVA seja válida.  
   <!-- **(V)**   -->

p. Quando a suposição de homogeneidade de variâncias não é atendida, testes como **Levene ou Bartlett** podem ser utilizados para verificar essa condição.  
   <!-- **(V)**   -->

q. A ANOVA no DIC pode ser aplicada mesmo que os resíduos não tenham distribuição normal, sem necessidade de transformação dos dados.  
   <!-- **(F)**   -->

r. Se a ANOVA indicar diferença significativa entre os efeitos dos tratamentos, testes de comparação múltipla, como **Tukey ou Duncan**, podem ser aplicados para identificar quais efeitos de tratamentos diferem entre si.  
   <!-- **(V)**   -->

s. Quando há grande variação dentro dos tratamentos no DIC, pode ser necessário aumentar o número de repetições para melhorar a precisão do experimento.  
   <!-- **(V)**   -->

t. O teste F na ANOVA para o DIC é realizado pelo quociente do quadrado médio dentro de tratamentos pelo quadrado médio entre tratamentos.  
   <!-- **(F)**   -->


**Para todos os experimentos a seguir:**

a) Apresente qual é o delineamento experimental adotado e determine as fontes de variações presentes.
b) Formule a **hipótese nula ($H_0$) e a hipótese alternativa ($H_1$)** para a análise de variância (ANOVA).  
c) Aplique o **teste F** e interprete os resultados.
d) Verifique os pressupostos de normalidade e homogeneidade de variâncias. Se houver necessidade, realize a transformação da variável resposta e refaça o teste F e análise de pressupostos.
e) Realize o teste de Tukey, ao nível de $5\%$ de significância, para verificar quais efeitos dos tratamentos diferem entre si.
f) Realize o teste de Duncan, ao nível de $5\%$ de significância, para verificar quais efeitos dos tratamentos diferem entre si.
g) Realize o teste de Scott-Knott, ao nível de $5\%$ de significância, para verificar quais efeitos dos tratamentos diferem entre si.
h) Compare os resultados dos testes de comparações múltiplas realizados.


3. Um experimento foi conduzido para verificar a viabilidade do plantio de palmito na região de Lavras, MG, sob quatro diferentes ambientes de plantio: **sob eucalipto, sob mata, sob pinus e a pleno sol**. Foram medidas as alturas das plantas palmeiras (em cm) em **cinco repetições** para cada tratamento. Os dados coletados são apresentados na tabela abaixo:

<!-- | Tratamento  | Repetição 1 | Repetição 2 | Repetição 3 | Repetição 4 | Repetição 5 | -->
<!-- |------------|------------|------------|------------|------------|------------| -->
<!-- | Eucalipto  | 37         | 51         | 42         | 57         | 55         | -->
<!-- | Mata       | 44         | 62         | 40         | 71         | 55         | -->
<!-- | Pinus      | 56         | 58         | 62         | 70         | 65         | -->
<!-- | Pleno Sol  | 53         | 33         | 42         | 38         | 35         | -->




```{r}
#| echo: false
# Vetores
tratamento <- rep(c("Eucalipto", "Mata", "Pinus", "Pleno Sol"), each = 5)
repeticao <- rep(1:5, times = 4)
altura <- c(
  37, 51, 42, 57, 55,    # Eucalipto
  44, 62, 40, 71, 55,    # Mata
  56, 58, 62, 70, 65,    # Pinus
  53, 33, 42, 38, 35     # Pleno Sol
)

# Data Frame
dados <- data.frame(
  tratamento,
  repeticao,
  altura
)

# Visualização
knitr::kable(dados, align = "c")

write.xlsx(dados, file = "dados_exercicio_palmito.xlsx", rowNames = FALSE)
```


Dados em formato do excel: [dados_exercicio_palmito.xlsx](dados_exercicio_palmito.xlsx)


4. Um experimento foi conduzido no **delineamento inteiramente casualizado (DIC)**, com **quatro repetições**, para avaliar a altura de plantas da espécie florestal **acácia** (*Acacia holocericea*) submetidas a diferentes substratos para formação de mudas. Os tratamentos e os valores de altura de planta (em cm) foram registrados na seguinte tabela:

<!-- | Substratos  | Rep. 1 | Rep. 2 | Rep. 3 | Rep. 4 | -->
<!-- |------------|--------|--------|--------|--------| -->
<!-- | CaC+EB     | 18,2   | 16,4   | 20,5   | 19,4   | -->
<!-- | CaC+EA     | 12,8   | 14,5   | 10,3   | 11,5   | -->
<!-- | HM         | 21,8   | 19,3   | 24,5   | 22,6   | -->
<!-- | Cap+EA     | 14,8   | 16,4   | 12,3   | 13,7   | -->
<!-- | Cap+EB     | 13,0   | 11,2   | 15,4   | 12,6   | -->
<!-- | Plantmax   | 16,0   | 14,2   | 18,1   | 16,4   | -->




```{r}
#| echo: false
# Vetores
substrato <- rep(c("CaC+EB", "CaC+EA", "HM", "Cap+EA", "Cap+EB", "Plantmax"), each = 4)
repeticao <- rep(1:4, times = 6)
altura <- c(
  18.2, 16.4, 20.5, 19.4,    # CaC+EB
  12.8, 14.5, 10.3, 11.5,    # CaC+EA
  21.8, 19.3, 24.5, 22.6,    # HM
  14.8, 16.4, 12.3, 13.7,    # Cap+EA
  13.0, 11.2, 15.4, 12.6,    # Cap+EB
  16.0, 14.2, 18.1, 16.4     # Plantmax
)

# Data Frame
dados <- data.frame(
  substrato,
  repeticao,
  altura
)

# Visualização
knitr::kable(dados, align = "c")
write.xlsx(dados, file = "dados_exercicio_acacia.xlsx", rowNames = FALSE)
```

Dados em formato do excel: [dados_exercicio_acacia.xlsx](dados_exercicio_acacia.xlsx)

5. Um experimento foi realizado para verificar se três suplementos alimentares resultam em diferentes produções médias de leite. Foram selecionadas 15 vacas de mesma idade, e a cada 5 foi atribuído um tipo de suplemento alimentar.


<!-- Tabela. Produção de Leite (litros) por Suplemento. -->

<!-- | Repetição | Suplemento 1 | Suplemento 2 | Suplemento 3 | -->
<!-- |-----------|-------------|-------------|-------------| -->
<!-- | 1         | 25,40       | 23,40       | 20,00       | -->
<!-- | 2         | 26,31       | 21,80       | 22,20       | -->
<!-- | 3         | 24,10       | 23,50       | 19,75       | -->
<!-- | 4         | 23,74       | 22,75       | 20,60       | -->
<!-- | 5         | 25,10       | 21,60       | 20,40       | -->




```{r}
#| echo: false
# Vetores
suplemento <- rep(1:3, each = 5)
repeticao <- rep(1:5, times = 3)
producao_leite <- c(
  25.40, 26.31, 24.10, 23.74, 25.10,  # Suplemento 1
  23.40, 21.80, 23.50, 22.75, 21.60,  # Suplemento 2
  20.00, 22.20, 19.75, 20.60, 20.40   # Suplemento 3
)

# Data Frame
dados <- data.frame(
  suplemento,
  repeticao,
  producao_leite
)

# Visualização
knitr::kable(dados, align = "c")
write.xlsx(dados, file = "dados_exercicio_suplemento_leite.xlsx", rowNames = FALSE)
```

Dados em formato do excel: [dados_exercicio_suplemento_leite.xlsx](dados_exercicio_suplemento_leite.xlsx)

6. Um experimento foi realizado para verificar o efeito de antiparasitários no peso dos animais. Foram selecionadas 5 amostras de tamanho 5. Para cada amostra foi aplicado um antiparasitário diferente (tratamentos).

<!-- Tabela. Peso dos Animais por Tratamento e Repetição. -->

<!-- | Tratamento  | 1   | 2   | 3   | 4   | 5   | -->
<!-- |------------|----|----|----|----|----| -->
<!-- | Controle   | 279 | 240 | 266 | 269 | 250 | -->
<!-- | Neguvon    | 330 | 314 | 331 | 311 | 320 | -->
<!-- | Methiridim | 315 | 304 | 307 | 320 | 305 | -->
<!-- | TH         | 298 | 289 | 273 | 240 | 121 | -->
<!-- | Haloxon    | 286 | 273 | 269 | 278 | 274 | -->



```{r}
#| echo: false
# Vetores
tratamento <- rep(c("Controle", "Neguvon", "Methiridim", "TH", "Haloxon"), each = 5)
repeticao <- rep(1:5, times = 5)
peso <- c(
  279, 240, 266, 269, 250,   # Controle
  330, 314, 331, 311, 320,   # Neguvon
  315, 304, 307, 320, 305,   # Methiridim
  298, 289, 273, 240, 121,   # TH
  286, 273, 269, 278, 274    # Haloxon
)

# Data Frame
dados <- data.frame(
  tratamento,
  repeticao,
  peso
)

# Visualização
knitr::kable(dados, align = "c")
write.xlsx(dados, file = "dados_exercicio_antiparasitario_peso.xlsx", rowNames = FALSE)
```

Dados em formato do excel: [dados_exercicio_antiparasitario_peso.xlsx](dados_exercicio_antiparasitario_peso.xlsx)


7. Um experimento foi realizado para verificar a força de tensão do cimento portland. Quatro diferentes técnicas de mistura podem ser utilizadas economicamente. Os seguintes dados foram coletados:

<!-- Tabela. Força de Tensão (lb/in²) por Técnica de Mistura. -->

<!-- | Técnica de Mistura | 1    | 2    | 3    | 4    | -->
<!-- |--------------------|------|------|------|------| -->
<!-- | A                | 3129 | 3000 | 2865 | 2890 | -->
<!-- | B                | 3200 | 3300 | 2975 | 3150 | -->
<!-- | C                | 2800 | 2900 | 2985 | 3050 | -->
<!-- | D                | 2600 | 2700 | 2600 | 2765 | -->



```{r}
#| echo: false
# Vetores
tecnica_mistura <- rep(c("A", "B", "C", "D"), each = 4)
repeticao <- rep(1:4, times = 4)
forca_tensao <- c(
  3129, 3000, 2865, 2890,   # Técnica A
  3200, 3300, 2975, 3150,   # Técnica B
  2800, 2900, 2985, 3050,   # Técnica C
  2600, 2700, 2600, 2765    # Técnica D
)

# Data Frame
dados <- data.frame(
  tecnica_mistura,
  repeticao,
  forca_tensao
)


# Visualização
knitr::kable(dados, align = "c")
write.xlsx(dados, file = "dados_exercicio_cimento_forca.xlsx", rowNames = FALSE)
```

Dados em formato do excel: [dados_exercicio_cimento_forca.xlsx](dados_exercicio_cimento_forca.xlsx)

8. Um estudo foi realizado para verificar o teor de flúor em água mineral. Foram escolhidas 3 localidades produtoras de água mineral, e obtidas 5 repetições para cada localidade:

<!-- Tabela. Teor de Flúor (mg/L) por Localidade e Repetição. -->

<!-- | Localidade | 1   | 2   | 3   | 4   | 5   | -->
<!-- |-----------|-----|-----|-----|-----|-----| -->
<!-- | A         | 1,1 | 2,0 | 0,5 | 1,6 | 1,4 | -->
<!-- | B         | 0,7 | 2,0 | 0,7 | 2,1 | 0,8 | -->
<!-- | C         | 0,8 | 2,5 | 1,0 | 2,4 | 0,8 | -->



```{r}
#| echo: false

# Vetores
localidade <- rep(c("A", "B", "C"), each = 5)
repeticao <- rep(1:5, times = 3)
teor_fluor <- c(
  1.1, 2.0, 0.5, 1.6, 1.4,   # Localidade A
  0.7, 2.0, 0.7, 2.1, 0.8,   # Localidade B
  0.8, 2.5, 1.0, 2.4, 0.8    # Localidade C
)

# Data Frame
dados <- data.frame(
  localidade,
  repeticao,
  teor_fluor
)
# Visualização
knitr::kable(dados, align = "c")
write.xlsx(dados, file = "dados_exercicio_fluor_agua.xlsx", rowNames = FALSE)
```

Dados em formato do excel: [dados_exercicio_fluor_agua.xlsx](dados_exercicio_fluor_agua.xlsx)



9. Os dados da tabela a seguir referem-se a um ensaio sobre a influência de quatro épocas de corte na produtividade de matéria verde de uma variedade de alfafa. As épocas estudadas foram $A$, $B$, $C$ e $D$, sendo $A$ a mais precoce e $D$ a mais tardia. Foi utilizado o delineamento em Blocos Casualizados para controlar um possível gradiente de fertilidade do solo, já que a área experimental apresentava uma declividade de $12\%$.

```{r}
#| echo: false

# Vetores
bloco <- rep(1:6, each = 4)
tratamento <- rep(c("A", "B", "C", "D"), times = 6)
producao_materia_verde <- c(
  2.89, 1.58, 2.29, 2.56,  # Bloco 1
  2.88, 1.28, 2.98, 2.00,  # Bloco 2
  1.88, 1.22, 1.55, 1.82,  # Bloco 3
  2.90, 1.21, 1.95, 2.20,  # Bloco 4
  2.20, 1.30, 1.15, 1.33,  # Bloco 5
  2.65, 1.66, 1.12, 1.00   # Bloco 6
)

# Data Frame
dados <- data.frame(
  bloco,
  tratamento,
  producao_materia_verde
)


# Visualização
knitr::kable(dados, align = "c")
write.xlsx(dados, file = "dados_exercicio_alfafa.xlsx", rowNames = FALSE)
```

Dados em formato do excel: [dados_exercicio_alfafa.xlsx](dados_exercicio_alfafa.xlsx)


10. Um experimento foi desenvolvido visando comparar a eficiência de técnicos treinados em amostragem. Uma cultura foi dividida em seis áreas, sendo cada área amostrada por seis técnicos diferentes ($A$, $B$, $C$, $D$, $E$ e $F$). Cada técnico deveria escolher oito plantas consideradas representativas da altura média da área e registrar a média dessas alturas. 

Para análise estatística, foi considerada a diferença entre a altura média obtida pela amostra e a altura média real da área, determinada pela medição de todas as plantas da respectiva área. Essas diferenças constituem os erros amostrais e estão apresentados na tabela a seguir, juntamente com a ordem de visita a cada área.


```{r}
#| echo: false

# Vetores
ordem_visita <- rep(1:6, times = 6)
area <- rep(c("I", "II", "III", "IV", "V", "VI"), each = 6)
tecnico <- c(
  "F", "B", "A", "D", "C", "E",  # 1ª visita
  "B", "F", "D", "A", "E", "C",  # 2ª visita
  "C", "E", "F", "B", "D", "A",  # 3ª visita
  "D", "C", "B", "E", "A", "F",  # 4ª visita
  "E", "A", "C", "F", "B", "D",  # 5ª visita
  "A", "D", "E", "C", "F", "B"   # 6ª visita
)
erro <- c(
  3.5, 4.2, 6.7, 6.6, 4.1, 3.8,   # 1ª visita
  8.9, 1.9, 5.8, 4.5, 2.4, 5.8,   # 2ª visita
  9.6, 3.7, -2.7, 3.7, 6.0, 7.0,  # 3ª visita
  10.5, 10.2, 4.6, 3.7, 5.1, 3.8, # 4ª visita
  3.1, 7.2, 4.0, -3.0, 5.7, 5.0,  # 5ª visita
  5.9, 7.6, -0.7, 3.0, 4.0, 6.1   # 6ª visita
)

# Data Frame
dados <- data.frame(
  ordem_visita,
  area,
  tecnico,
  erro
)

# Visualização
knitr::kable(dados, align = "c")
write.xlsx(dados, file = "dados_exercicio_tecnicos_amostragem.xlsx", rowNames = FALSE)
```


Dados em formato do excel: [dados_exercicio_tecnicos_amostragem.xlsx](dados_exercicio_tecnicos_amostragem.xlsx)


11. No trabalho "Estudos dos efeitos do Promalin sobre frutos de macieiras ($Malus$ spp) cultivares Brasil e Rainha", Mestriner (1980) utilizou 4 repetições dos seguintes tratamentos:

    1. $12,5\;ppm$ de Promalin em plena floração.
    2. $25,0\;ppm$ de Promalin em plena floração.
    3. $50,0\;ppm$ de Promalin em plena floração.
    4. $12,5\;ppm$ de Promalin em plena floração + $12,5\;ppm$ de Promalin no início da frutificação.
    5. Testemunha.

O experimento foi instalado na Fazenda Chapadão, no município de Angatuba-SP. O delineamento experimental foi o de blocos casualizados, sendo as parcelas constituídas por 4 plantas espaçadas de $6 \times 7$ metros, com 12 anos de idade na época de instalação do experimento.

Os pesos médios dos frutos, em gramas, foram obtidos pela pesagem de 250 frutos por parcela e estão apresentados na tabela abaixo:



```{r}
#| echo: false

# Vetores
tratamento <- rep(1:5, each = 4)
bloco <- rep(1:4, times = 5)
peso_medio <- c(
  142.4, 144.8, 145.2, 138.9,   # Tratamento 1
  139.3, 137.8, 144.4, 130.6,   # Tratamento 2
  140.7, 134.1, 136.1, 144.1,   # Tratamento 3
  150.9, 135.8, 137.0, 136.4,   # Tratamento 4
  153.5, 165.0, 151.8, 150.2    # Tratamento 5
)

# Data Frame
dados <- data.frame(
  tratamento,
  bloco,
  peso_medio
)

# Visualização
knitr::kable(dados, align = "c")
write.xlsx(dados, file = "dados_exercicio_promalin_maca.xlsx", rowNames = FALSE)
```

Dados em formato do excel: [dados_exercicio_promalin_maca.xlsx](dados_exercicio_promalin_maca.xlsx)


12. Um engenheiro aeroespacial está estudando os efeitos de cinco formulações diferentes de um propulsor de foguete usado em sistemas de evacuação da tripulação.

- Variável observada: velocidade de queima das formulações.
- Cada formulação é misturada a partir de um lote de matéria-prima suficiente para cinco formulações.
- As formulações são preparadas por diversos operadores.
- Duas fontes de perturbação: lotes e operadores.
- Delineamento apropriado: testar cada formulação apenas uma vez em cada lote de matéria-prima e cada operador preparar uma vez cada formulação.



```{r}
#| echo: false

# Vetores
lote <- rep(1:5, each = 5)
operador <- rep(1:5, times = 5)
formulacao <- c(
  "A", "B", "C", "D", "E",   # Lote 1
  "B", "C", "D", "E", "A",   # Lote 2
  "C", "D", "E", "A", "B",   # Lote 3
  "D", "E", "A", "B", "C",   # Lote 4
  "E", "A", "B", "C", "D"    # Lote 5
)
velocidade_queima <- c(
  24, 20, 19, 24, 24,   # Lote 1
  17, 24, 30, 27, 36,   # Lote 2
  18, 38, 26, 27, 21,   # Lote 3
  26, 31, 26, 23, 22,   # Lote 4
  22, 30, 20, 29, 31    # Lote 5
)

# Data Frame
dados <- data.frame(
  lote,
  operador,
  formulacao,
  velocidade_queima
)

# Visualização
knitr::kable(dados, align = "c")
write.xlsx(dados, file = "dados_exercicio_propulsor_foguete.xlsx", rowNames = FALSE)
```


Dados em formato do excel: [dados_exercicio_propulsor_foguete.xlsx](dados_exercicio_propulsor_foguete.xlsx)





13. Um experimento avaliou o efeito do uso da adubação (0: nível baixo ou 1: nível alto) e da aplicação de calcário (0: nível baixo ou 1: nível alto) na cultura de milho. O experimento foi instalado utilizando um delineamento em blocos casualizados com três repetições. As produções obtidas, em $kg/parcela$ foram as seguintes:


```{r}
#| echo: false

# Vetores
adubacao <- rep(c(0, 0, 1, 1), each = 3)
calcario <- rep(c(0, 1, 0, 1), each = 3)
bloco <- rep(1:3, times = 4)
producao <- c(
  4, 3, 8,    # Adubação 0, Calcário 0
  6, 8, 10,   # Adubação 0, Calcário 1
  8, 10, 12,  # Adubação 1, Calcário 0
  18, 17, 16  # Adubação 1, Calcário 1
)

# Definição dos tratamentos combinados
tratamento <- paste0("A", adubacao, "_C", calcario)

# Data Frame
dados <- data.frame(
  tratamento,
  bloco,
  producao
)

# Visualização
knitr::kable(dados, align = "c")
write.xlsx(dados, file = "dados_exercicio_milho_adubacao_calcario.xlsx", rowNames = FALSE)
```


Dados em formato do excel: [dados_exercicio_milho_adubacao_calcario.xlsx](dados_exercicio_milho_adubacao_calcario.xlsx)


14. Num experimento com suínos foram comparadas quatro rações ($A$, $B$, $C$, $D$) e duas doses de vitaminas ($2$ e $4 mg$) com três repetições. Foi utilizado um delineamento em blocos casualizados para controlar o peso inicial dos animais. A parcela constituiu-se de um animal e o ganho de peso, em $kg$, dos animais no período experimental foi o seguinte:

```{r}
#| echo: false

# Vetores
bloco <- rep(1:3, each = 8)
racao <- rep(c("A", "B", "C", "D", "A", "B", "C", "D"), times = 3)
dose <- rep(c(2, 2, 2, 2, 4, 4, 4, 4), times = 3)
ganho_peso <- c(
  65, 56, 56, 56, 62, 58, 55, 60,   # Bloco 1
  63, 58, 54, 56, 64, 62, 56, 56,   # Bloco 2
  64, 57, 54, 60, 66, 59, 62, 68    # Bloco 3
)

# Definição dos tratamentos combinados
tratamento <- paste0(racao, dose)

# Data Frame
dados <- data.frame(
  tratamento,
  bloco,
  ganho_peso
)


# Visualização
knitr::kable(dados, align = "c")
write.xlsx(dados, file = "dados_exercicio_suinos_racao_vitamina.xlsx", rowNames = FALSE)
```

Dados em formato do excel: [dados_exercicio_suinos_racao_vitamina.xlsx](dados_exercicio_suinos_racao_vitamina.xlsx)


15. Os resultados seguintes foram obtidos de um experimento em que foram avaliados três tipos de vinho ($A$, $B$, $C$) servidos em duas condições de temperatura ($1: gelado$, $2: ambiente$). Foram utilizados quatro provadores que atribuíram as seguintes notas numa escala de $1$ a $10$ (média de três determinações):


```{r}
#| echo: false

# Vetores
provador <- rep(1:4, each = 6)
vinho <- rep(c("A", "A", "B", "B", "C", "C"), times = 4)
temperatura <- rep(c(1, 2, 1, 2, 1, 2), times = 4)
nota <- c(
  8.2, 4.5, 4.2, 5.6, 9.3, 9.6,  # Provador 1
  7.8, 3.5, 4.4, 4.9, 8.7, 8.9,  # Provador 2
  6.0, 3.8, 5.3, 5.4, 6.5, 7.3,  # Provador 3
  8.0, 4.7, 6.8, 6.8, 7.9, 9.3   # Provador 4
)

# Definição dos tratamentos combinados
tratamento <- paste0(vinho, temperatura)

# Data Frame
dados <- data.frame(
  tratamento,
  provador,
  nota
)

# Visualização
knitr::kable(dados, align = "c")
write.xlsx(dados, file = "dados_exercicio_vinho_temperatura.xlsx", rowNames = FALSE)
```


Dados em formato do excel: [dados_exercicio_vinho_temperatura.xlsx](dados_exercicio_vinho_temperatura.xlsx)

16. Em um experimento foram avaliados os teores de frutose ($\%$) dos frutos de três cultivares de pêssego ($A$, $B$, $C$) em cinco tempos de armazenamento ($7dias$,  $14dias$, $21dias$, $28dias$ e $35dias$). O experimento foi conduzido em laboratório e o delineamento foi inteiramente ao acaso.


```{r}
#| echo: false

# Vetores
cultivar <- rep(c("A", "A", "A", "A", "A", 
                  "B", "B", "B", "B", "B", 
                  "C", "C", "C", "C", "C"), each = 2)

tempo <- rep(rep(c(7, 14, 21, 28, 35), each = 2), times = 3)

repeticao <- rep(1:2, times = 15)

tratamento <- paste0(cultivar, tempo)

teor_frutose <- c(
  # Cultivar A
  1.29, 1.36,
  1.42, 1.46,
  1.41, 1.43,
  1.44, 1.42,
  1.60, 1.80,
  # Cultivar B
  1.26, 1.30,
  1.41, 1.41,
  1.45, 1.49,
  1.60, 1.68,
  1.61, 1.64,
  # Cultivar C
  1.30, 1.34,
  1.38, 1.43,
  1.22, 1.64,
  1.65, 1.66,
  1.65, 1.67
)

# Data Frame
dados <- data.frame(
  tratamento,
  repeticao,
  teor_frutose
)

# Visualização
knitr::kable(dados, align = "c")
write.xlsx(dados, file = "dados_exercicio_pessego_frutose.xlsx", rowNames = FALSE)

```


Dados em formato do excel: [dados_exercicio_pessego_frutose.xlsx](dados_exercicio_pessego_frutose.xlsx)

17. Um experimento foi realizado com o objetivo de avaliar o tempo de cozimento, em minutos, de seis tratamentos constituídos pelas combinações dos fatores: cultivar (Carioca, Jalo e Esal5) e embalagens de polietileno (espessuras de $30\mu$ e $40\mu$). Os feijões foram colhidos e armazenados nas embalagens por um período de seis meses, após o qual foi feito as avaliações. Os resultados do tempo de cozimento obtidos foram:

```{r}
#| echo: false

# Vetores
cultivar <- rep(c("Carioca", "Carioca", "Esal5", "Esal5", "Jalo", "Jalo"), each = 4)
embalagem <- rep(c(30, 40, 30, 40, 30, 40), each = 4)
repeticao <- rep(1:4, times = 6)

tratamento <- paste0(cultivar, embalagem)

tempo_cozimento <- c(
  57, 53, 47, 55,   # Carioca 30μ
  52, 50, 41, 45,   # Carioca 40μ
  66, 61, 63, 66,   # Esal5 30μ
  70, 68, 58, 68,   # Esal5 40μ
  57, 61, 55, 59,   # Jalo 30μ
  50, 50, 45, 47    # Jalo 40μ
)


# Data Frame
dados <- data.frame(
  tratamento,
  repeticao,
  tempo_cozimento
  )

# Visualização
knitr::kable(dados, align = "c")
write.xlsx(dados, file = "dados_exercicio_feijao_tempo_cozimento.xlsx", rowNames = FALSE)
```

Dados em formato do excel: [dados_exercicio_feijao_tempo_cozimento.xlsx](dados_exercicio_feijao_tempo_cozimento.xlsx)


18. Um estudo foi realizado para investigar o rendimento de um processo químico. As duas variáveis mais importantes no processo analisado são a pressão e a temperatura. Três níveis de cada fator foram selecionados e um experimento fatorial no delineamento inteiramente casualizado (DIC) com duas repetições foi conduzido. Os dados de rendimento obtidos foram:

```{r}
#| echo: false


# Vetores
temperatura <- rep(c(150, 160, 170), each = 6)
pressao <- rep(c(200, 200, 215, 215, 230, 230), times = 3)
repeticao <- rep(1:2, times = 9)

tratamento <- paste0("T", temperatura, "P", pressao)

rendimento <- c(
  90.4, 90.2, 90.7, 90.6, 90.2, 90.4,    # Temperatura 150°C
  90.1, 90.3, 90.5, 90.6, 89.9, 90.1,    # Temperatura 160°C
  90.5, 90.7, 90.8, 90.9, 90.1, 90.4     # Temperatura 170°C
)



# Data Frame
dados <- data.frame(
  tratamento,
  repeticao,
  rendimento
)

# Visualização
knitr::kable(dados, align = "c")
write.xlsx(dados, file = "dados_exercicio_processo_quimico_rendimento.xlsx", rowNames = FALSE)
```


Dados em formato do excel: [dados_exercicio_processo_quimico_rendimento.xlsx](dados_exercicio_processo_quimico_rendimento.xlsx)

19. Um estudo foi realizado para investigar os fatores que influenciam a resistência à ruptura de uma fibra sintética. Foram escolhidas quatro máquinas de produção e três operadores, sendo conduzido um experimento fatorial $4 \times 3$ utilizando as fibras do mesmo lote de produção. Os resultados obtidos foram:


```{r}
#| echo: false

# Vetores
maquina <- rep(c(1, 2, 3, 4), each = 6)
operador <- rep(c(1, 1, 2, 2, 3, 3), times = 4)
repeticao <- rep(1:2, times = 12)
forca_ruptura <- c(
  109, 110, 110, 112, 116, 114,   # Máquina 1
  110, 115, 110, 111, 112, 115,   # Máquina 2
  108, 109, 111, 109, 114, 119,   # Máquina 3
  110, 108, 114, 112, 120, 117    # Máquina 4
)

# Definição do tratamento combinado
tratamento <- paste0("M", maquina, "_O", operador)

# Data Frame
dados <- data.frame(
  tratamento,
  repeticao,
  forca_ruptura
)

# Visualização
knitr::kable(dados, align = "c")
write.xlsx(dados, file = "dados_exercicio_fibra_forca_ruptura.xlsx", rowNames = FALSE)
```

Dados em formato do excel: [dados_exercicio_fibra_forca_ruptura.xlsx](dados_exercicio_fibra_forca_ruptura.xlsx)


20. Um experimento foi conduzido para avaliar os teores de açúcares ($%$) em frutos de duas cultivares de ameixa ($A$, $B$), utilizando embalagens (0: sem embalagem, 1: com embalagem) em cinco tempos de armazenamento (dias: $7$, $14$, $21$, $28$, $35$). Os frutos foram colhidos em pomares de três produtores (blocos) ($1$, $2$, $3$), no delineamento em blocos casualizados. Os dados obtidos foram:


```{r}
#| echo: false

# Vetores
cultivar <- rep(c("A", "A", "B", "B"), each = 30)
embalagem <- rep(rep(c(0, 1), each = 15), 2)
tempo <- rep(rep(c(7, 14, 21, 28, 35), each = 3), 4)
produtor <- rep(1:3, times = 20)
teor_acucar <- c(
  1.29, 1.36, 1.29, 1.43, 1.45, 
  1.46, 1.40, 1.44, 1.44, 1.34, 
  1.36, 1.40, 1.35, 1.14, 1.24,
  1.29, 1.36, 1.36, 1.21, 1.38, 
  1.41, 1.40, 1.40, 1.40, 1.32, 
  1.32, 1.40, 1.29, 1.29, 1.25,
  1.36, 1.44, 1.44, 1.46, 1.44, 
  1.47, 1.47, 1.53, 1.50, 1.54, 
  1.55, 1.52, 1.56, 1.44, 1.46,
  1.48, 1.44, 1.44, 1.44, 1.48, 
  1.44, 1.47, 1.52, 1.44, 1.66, 
  1.55, 1.55, 1.74, 1.78, 1.47
)

# Definição do tratamento combinado
tratamento <- paste0(cultivar, "_E", embalagem, "_T", tempo)

# Data Frame
dados <- data.frame(
  tratamento,
  produtor,
  teor_acucar
)

# Visualização
knitr::kable(dados, align = "c")
write.xlsx(dados, file = "dados_exercicio_ameixa_acucar.xlsx", rowNames = FALSE)
```


Dados em formato do excel: [dados_exercicio_ameixa_acucar.xlsx](dados_exercicio_ameixa_acucar.xlsx)

21. Um experimento foi conduzido para avaliar o comportamento de diferentes cultivares de soja em diversas épocas de semeadura. Os tratamentos, combinações das épocas e cultivares, foram aleatorizados conforme o delineamento em blocos casualizados (DBC) com três repetições. Os dados da porcentagem de germinação foram:

```{r}
#| echo: false


# Vetores
epoca <- rep(c("Outubro", "Novembro", "Dezembro"), each = 12)
bloco <- rep(rep(1:3, each = 4), times = 3)
cultivar <- rep(c("E316", "Emb1", "Rai", "Iti"), times = 9)
germinacao <- c(
  81, 60, 94, 57, 77, 56, 90, 53, 85, 64, 97, 61,  # Outubro
  90, 92, 96, 90, 94, 96, 99, 94, 86, 88, 92, 86,  # Novembro
  86, 90, 90, 91, 82, 94, 94, 95, 90, 86, 86, 87   # Dezembro
)

# Definição do tratamento combinado
tratamento <- paste0(cultivar, "_", epoca)

# Data Frame
dados <- data.frame(
  tratamento,
  bloco,
  germinacao
)

# Visualização
knitr::kable(dados, align = "c")
write.xlsx(dados, file = "dados_exercicio_soja_germinacao.xlsx", rowNames = FALSE)
```


Dados em formato do excel: [dados_exercicio_soja_germinacao.xlsx](dados_exercicio_soja_germinacao.xlsx)

22. Um experimento foi realizado para avaliar o comportamento de três cultivares de trigo submetidos a três níveis de irrigação. Os tratamentos, combinações das irrigações e cultivares, foram aleatorizados conforme o delineamento em blocos casualizados (DBC) com três repetições. Os valores de índice de glúten ($%$) foram:


```{r}
#| echo: false


# Vetores
cultivar <- rep(c("A", "B", "C"), each = 9)
irrigacao <- rep(c(0, 40, 80), each = 3, times = 3)
bloco <- rep(1:3, times = 9)
indice_gluten <- c(
  75, 83, 74, 81, 85, 80, 84, 90, 85,  # Cultivar A
  80, 82, 80, 84, 89, 83, 90, 93, 89,  # Cultivar B
  79, 82, 78, 87, 93, 88, 96, 97, 95   # Cultivar C
)

# Definição do tratamento combinado
tratamento <- paste0(cultivar, "_I", irrigacao)

# Data Frame
dados <- data.frame(
  tratamento,
  bloco,
  indice_gluten
)

# Visualização
knitr::kable(dados, align = "c")
write.xlsx(dados, file = "dados_exercicio_trigo_gluten.xlsx", rowNames = FALSE)
```

Dados em formato do excel: [dados_exercicio_trigo_gluten.xlsx](dados_exercicio_trigo_gluten.xlsx)


------------------------------------------------------------------------

::: {style="text-align: center;"}
[\@profjulianobortolini](https://instagram.com/profjulianobortolini)      [www.julianobortolini.com.br](http://www.julianobortolini.com.br)      [linkedin](https://linkedin.com/in/julianobortolini)      [github](https://github.com/julianobortolini)       [lattes](http://lattes.cnpq.br/6210909768845403)
:::
